【裁判字號】    92,台上,5630
【裁判日期】    921009
【裁判案由】    傷害人致重傷
【裁判全文】
最高法院刑事判決                              九十二年度台上字第五六三０號
    上   訴   人  台灣高等法院高雄分院檢察署檢察官
    上訴人即被告  甲○○
    被        告  丙○○
                  乙○○
右上訴人等因被告等傷害人致重傷案件，不服台灣高等法院高雄分院中華民國九十年
二月二十三日第二審更審判決（八十九年度上更(一)字第三七四號，起訴案號：台灣高
雄地方法院檢察署八十五年度偵字第二八七九五、二九九七三號），提起上訴，本院
判決如左：
    主  文
原判決撤銷，發回台灣高等法院高雄分院。
    理  由
本件原判決認定上訴人即被告甲○○係高雄市同心車行計程車司機，緣被告乙○○於
民國八十五年七月二十六日中午十三時許，駕駛計程車在高雄縣鳳山市○○路一三五
號前，遭被害人江新枝酒後所駕駛之廂型車擦撞，因被害人肇事後未停車，乙○○乃
駕車在後追趕，於距離肇事地點約一百公尺處追上，二人下車爭執，被害人酒後失態
，竟動手毆擊乙○○，致乙○○左下眼瞼及鼻樑血腫各約四〤三、二〤三公分合併鼻
孔流血，乙○○乃以計程車上之無線電呼叫器，通知所屬同心車行之無線電台派員前
來處理，未幾，被告丙○○、甲○○同乘一輛計程車前來，丙○○見乙○○血流滿面
，恐生意外，為自衛用，隨手帶高爾夫球桿一支下車，二人質問被害人何以動手打
人，被害人態度強橫並出手毆打甲○○，甲○○忍無可忍，遂基於傷害之犯意，就地
撿取一支棍棒與被害人互毆，致被害人前胸部挫傷約九〤三公分、左前臂挫傷約九〤
一公分。又當時被害人已處酒後失控狀態，甲○○對於傷害結果可能因對方酒後反應
較遲鈍而致步履不穩倒地撞擊頭部成重傷客觀上能預見，竟為反擊被害人圍抱攻擊，
仍用力揮拳擊中其下頷，致被害人體力不支，向後仰倒，撞擊其廂型車後鐵踏板，造
成頭部右枕骨部頭皮挫裂傷約四公分長，再向左側撞擊地面倒地不起，其左側前額顱
頂部之頭骨多發性呈線性骨折，致左側額頂部硬腦膜下出血、蜘蛛網膜下腔出血、嚴
重腦浮腫，經送醫進行緊急手術，仍造成右側肢體癱瘓、左側肢體輕癱、全失語症、
日常生活無法自理，而有重度多重殘障幾成植物人等情。因而撤銷第一審關於甲○○
部分之判決，改判論處甲○○傷害人之身體，因而致重傷罪刑。另以公訴意旨略以：
被告乙○○於所駕駛之計程車與被害人江新枝之廂型車發生擦撞，雙方發生口角進而
互毆，乙○○不敵又電請被告丙○○、甲○○到場幫忙，三人基於共同傷害犯意聯絡
，共同毆打被害人，致其前胸及右手等處挫傷，嗣又由甲○○揮拳擊中被害人下頷，
致其不支向後仰倒，頭部碰到廂型車後鐵踏板及地面，造成頭部右枕骨皮裂傷、左側
前額顱頂部之頭骨骨折、腦出血、經送醫開刀急救，而成植物人，因認被告丙○○、
乙○○均涉共犯刑法第二百七十七條第一項之傷害罪嫌。惟經審理結果，不能證明丙
○○、乙○○犯罪，因而撤銷第一審關於丙○○、乙○○科刑部分之判決，改判諭知
丙○○、乙○○均無罪，固非無見。
惟查(一)、刑事訴訟法所謂應調查之證據，並不限於具有認定犯罪事實能力之證據，其
有關證據憑信性之證據，即用以證明證據之信用者，亦包括在內。原判決採信證人張
銘潔於警訊及偵查中之證言、林榮發於警訊及原審法院前審之證言，認定被告甲○○
係出拳毆擊被害人之下頷，具有普通傷害之故意，其因而致被害人多重殘障幾成植物
人，應負傷害人之身體因而致重傷之罪責。然查張銘潔固於警訊時供稱：「我所看到
的有一位男子……以手拳頭往江新枝的下巴揮打下去，這時江新枝就倒地爬不起了。
」（警卷第十一頁正面），於偵查中供稱：「打架情形未見到，只看到有人倒地，另
一人用拳頭毆打他右臉頰，有聽到另一人說你既然有打他，為何又再打他一下。」「
（當時被害人倒地是否因被拳頭打後才倒地？）是。」等語（偵字第二八七九五號卷
第七十八頁）。惟據證人張美蘭於原審證稱：「我看到哥哥（張銘潔）與謝邱菊妹趕
來時，江新枝已經倒在地上了。」張銘潔於原審亦供稱：「當天是我接到證人謝邱菊
妹的電話我才出來的，當我出來時，江新枝已倒在地上了。」「我未到現場，在遠處
只是看到他們有二人在衝突並互相拉在一起，其中有一人揮了一下他的手後好像有些
揮到江新枝的下巴，江新枝慢的倒地。」等語（原審法院上更(一)卷第七十八、七十九
、八十二頁）。如果無訛，則張銘潔到場時被害人是否已倒地？張銘潔究竟有無看到
雙方發生拉扯及毆打之整個過程？其所謂有人以手拳毆打被害人之下巴，是否為其親
自目睹？即非全無疑義而待究明。又林榮發於警訊時供稱：「有一部計程車有二個人
來支援該部計程車，該二名人士……其中有一名（計程車司機）就出拳打那一名廂型
車司機的下額（頷），廂型車司機被打後就當場倒下，整個過程我沒有完全目擊。」
「目前是否能指認出案發當時的計程車司機？）我應該可以認出來。」（第一審卷
第一００頁），於原審法院前審供稱：「如何打起來我未看見，我看到有一個人往被
害人的脖子上打一下就離去，被害人就倒在地上，打被害人的人與被害人同高。」並
於當庭指認時說打人者不是被告等三人，打的人打完後就離開現場（原審法院上訴卷
第五十七頁）。則其所稱出手毆打被害人之人是否為甲○○或另有其人，亦有欠明瞭
。原判決對此未詳予調查釐清，審認被告等三人之身高是否有與被害人身高相近者，
所謂被害人遭毆擊之下頷（下巴）脖子等處有無遭毆擊之傷痕，以資判斷該二證人之
證言是否與事實相符，遽採為論斷之資料，尚嫌速斷。(二)、原判決以張銘潔自警訊至
偵審中均未證稱其目擊乙○○、丙○○有毆打被害人之事實，林榮發亦未能證實乙○
○、丙○○有傷害被害人之犯行，而為彼二人無罪判決理由之一。然依上開張銘潔及
林榮發之供述，彼二人未證稱其目擊乙○○、丙○○有毆打傷害被害人，究係對雙方
發生爭執毆打時，因未全程目睹而未見乙○○、丙○○有無毆打被害人之行為，或是
全程目睹而乙○○等二人確未有傷害被害人之行為，既非全無疑義而待究明，原判決
對此於未調查釐清前，遽採為彼二人有利之論斷，自有未洽。(三)、有罪之判決書，對
於被告有利之證據不採納者，應說明其理由，否則，即有判決不備理由之違法。甲○
○一再否認有出拳毆打被害人下頷之行為，辯稱：係被害人抓住伊背部不放，伊掙脫
時被害人自行倒地等語。證人李淵銘於原審前審證稱：印象中有一人過來抱住其中一
位，後來被害人倒下去等情。其所述情節與甲○○之辯解是否相符？對此有利於甲○
○之證據，原審未予調查審酌，復未說明不採納之理由，亦有可議。檢察官及甲○○
分別提起上訴，指摘原判決不當，非無理由，應認仍有撤銷發回更審之原因。末查本
件起訴書雖援引刑法第二百七十七條第一項之法條起訴乙○○、丙○○，但依其所記
載之事實，係指彼二人與甲○○共同毆打傷害被害人，致被害人成植物人等情，已起
訴彼二人涉與甲○○共犯刑法第二百七十七條第二項後段之傷害人致重傷罪嫌，非屬
刑事訴訟法第三百七十六條各款所列之案件，第二審法院就此部分為無罪之判決後，
檢察官自得上訴於第三審法院，附此明。
據上論結，應依刑事訴訟法第三百九十七條、第四百零一條，判決如主文。
中      華      民      國    九十二    年      十      月      九      日
                              最高法院刑事第三庭
                                  審判長法官  董  明  霈
                                        法官  林  茂  雄
                                        法官  王  居  財
                                        法官  張  祺  祥
                                        法官  李  伯  道
      右正本證明與原本無異
                                              書  記  官
中      華      民      國    九十二    年      十      月     二十     日


司法院資訊處製作；財團法人民間司法改革基金會備份。
